【裁判字號】    89,上易,4822
【裁判日期】    900430
【裁判案由】    傷害等
【裁判全文】
臺灣高等法院刑事判決                          八十九年度上易字第四八二二號
    上  訴  人  臺灣桃園地方法院檢察署檢察官
    上  訴  人
    即  被  告  丙○○
    上  訴  人
    即  被  告  甲○○
    被      告  戊○○
                乙○○
右上訴人等因右列被告等傷害等案件，不服臺灣桃園地方法院八十八年度易字第一一
０三號，中華民國八十九年十月二十六日第一審判決（起訴案號：臺灣桃園地方法院
檢察署八十七年度偵字第一八五七六號）提起上訴，本院判決如左：
    主  文
原判決關於丙○○、甲○○、戊○○部分撤銷。
丙○○共同傷害人之身體，累犯，處有期徒刑捌月。
甲○○以脅迫使人行無義務之事未遂，處拘役伍拾日，如易科罰金，以參佰元折算壹
日。
戊○○無罪。
其餘上訴駁回。
    事  實
一、丙○○曾有侵占、贓物、誣告、賭博、違反麻醉藥品管理條例等犯罪前科，其中
    所涉贓物及誣告案件，經臺灣桃園地方法院於民國八十四年一月十二日，以八十
    三年度易字第四０五０號分別判處有期徒刑三月與拘役三十日，均緩刑三年，於
    八十四年三月十六日確定，嗣經臺灣桃園地方法院於八十五年間，以八十五年度
    撤緩字第八八號裁定撤銷緩刑宣告，於八十五年十二月二日入監服刑，於八十六
    年三月一日縮刑期滿執行完畢（構成累犯）；另甲○○亦有傷害致死前科，其於
    七十五年間，再因違反懲治盜匪條例案件，經本院以七十五年度重上二更一字第
    三九號判處有期徒刑十四年，並經最高法院於七十六年二月十二日駁回上訴確定
    ，於七十六年七月十六日發監執行，並於八十二年十二月十五日假釋出獄，現仍
    在假釋期間內（不構成累犯）。
二、丙○○因其父莊金盆、胞弟莊煥光曾透過丁○○仲介，向陳登良（所涉詐欺案件
    ，業經臺灣桃園地方法院以八十四年度易字第五三二三號判處有期徒刑十月，並
    經本院以八十五年度上易字第三九二０號駁回上訴確定在案）購買其與陳登松、
    陳登益共有座落桃園縣中壢市○○○段舊社小段三九之十六號之土地，詎陳登良
    明知該土地早經政府徵收為道路用地，無法辦理移轉登記，並已於七十二年間由
    陳登松領取上開土地連同其他數筆土地之徵收補償費共新台幣（下同）五百一十
    萬零一千元，且上開土地嗣並均闢為道路，竟隱瞞上揭事實，將上揭土地之三分
    之一售予莊金盆父子，使莊金盆父子陷於錯誤而交付八百二十八萬八千四百元予
    陳登良，丙○○得知此事後，心生不滿，乃為請求擔任仲介人之丁○○賠償其父
    損失，先於八十六年四月十五日，前往桃園縣龍潭鄉高原村十五鄰五之八號丁○○所經營之慈惠堂寺廟，毆打丁○○，致丁○○受有枕部頭皮、左臀及左足淤腫
    挫傷、背部擦傷之傷害（此部分傷害犯行業已逾告訴期間）。丙○○復另基於傷
    害犯意，於八十七年七月二十六日，與其胞弟莊煥潭（未經起訴）前往丁○○所
    經營上址慈惠堂，基於共同傷害之犯意，共同毆打丁○○，使其受有右手橈骨骨
    折併遠端橈尺骨關節脫臼之傷害，以此強暴方式強制丁○○賠償損失五百萬元，
    惟因丁○○無錢未答允給付賠償金而未遂。嗣於八十七年十一月二十七日，丙○○偕同甲○○、戊○○、乙○○等人，再度前往上址慈惠堂談判，甲○○竟臨時
    起意，出言恫稱：「如不付錢即滅亡全家」等語，以此脅迫之方式逼令丁○○答
    允賠償損害金四百萬元，嗣丁○○報警，並佯以電話連絡丙○○前往取款，丙○○偕同甲○○、戊○○、乙○○等四人復於八十七年十二月十日到達丁○○所營
    上揭慈惠堂，乙○○因事先行離去，丁○○佯簽立面額分別為五十萬元、一百萬
    元之本票二張（另有面額一百萬元本票一張，丁○○尚未簽名），以及預先載明
    丁○○願開具面額共二百五十萬元本票三張之和解書據一紙上簽名，俟丁○○正
    欲在第三張即面額一百萬元本票上簽名時，丙○○、甲○○、戊○○等三人即為
    據報埋伏之警員逮捕，並扣得上揭本票及和解書，丙○○、甲○○因而未得逞。
三、案經被害人丁○○訴由桃園縣警察局平鎮分局報請臺灣桃園地方法院檢察署檢察
    官偵查起訴。
    理  由
壹、撤銷改判部分
甲、有罪部分
一、訊據被告丙○○矢口否認有何強制、傷害犯行，辯稱：伊於八十七年七月二十六
    日僅是去告訴人所經營慈惠堂之燒香而已，並未毆打告訴人，另本票及和解書是
    告訴人自己願意簽立，伊並未強迫告訴人云云；另訊據被告甲○○亦矢口否認有
    何強制犯行，辯稱：伊於八十七年十一月二十七日曾說過「如不付錢即滅亡全家
    」之詞，但稱其係因一時之氣話（見本院九十年三月六日調查筆錄）云云。
二、經查：
（一）、訊據被告丙○○雖矢口否認有右開犯罪事實，惟查右開事實，業據被告丙○○於警訊時供承不諱，核與告訴人丁○○指訴情節相符，復經證人己○○於
        警訊中證述明確（見偵卷第三十三頁筆錄），並有驗傷診斷證明書一份及被
        告丙○○所書立保證書一份（上載其曾於八十六年四月十六日曾因其父購地
        糾紛而毆傷告訴人）附卷可考。
（二）、又被告丙○○之父莊金盆、胞弟莊煥光曾透過告訴人丁○○仲介，向陳登良
        購買其與陳登松、陳登益共有座落桃園縣中壢市○○○段舊社小段三九之十
        六號之土地，詎陳登良明知該土地早經政府徵收為道路用地，無法辦理移轉
        登記，並已於七十二年間由陳登松領取上開土地連同其他數筆土地之徵收補
        償費共五百一十萬零一千元，且上開土地嗣並均闢為道路，竟隱瞞上揭事實
        ，將上揭土地之三分之一售予莊金盆父子，使莊金盆父子陷於錯誤而交付八
        百二十八萬八千四百元予陳登良之事實，乃為告訴人所不否認，並經臺灣桃
        園地方法院八十四年度字第五三二三號刑事判決、本院八十五年度上易字第
        三九二０號刑事判決載明綦詳，有判決書二份存卷可按，並有被告丙○○於
        偵查中所提不動產買賣契約書、預告登記同意書、支票、收據等土地買賣相
        關資料附於偵查卷可稽，顯見被告丙○○之父確因告訴人之仲介而購地，並
        因而與案外人陳登良間發生財產上之糾紛。則被告丙○○因要求告訴人賠償
        其父之購地損失，於八十六年四月十六日毆傷告訴人後，再度憤而出手毆打
        告訴人，以此強暴之手段強制告訴人賠償其父之購地損失，要屬人情之常，
        尚與常情無違，其空言否認犯罪，顯屬飾卸之詞，委無足採。至被告甲○○
        於八十七年十一月二十七日所為之恫嚇行為，既係甲○○基於其獨立意思為
        之（詳後述），尚難據此遂認被告丙○○與被告甲○○所為強制罪之犯行具
        有犯意連絡及行為分擔。另被告丙○○於八十六年四月十五日毆傷告訴人後
        ，業已與告訴人達成和解，表明不再傷害告訴人之意，有保證書一份附卷可
        憑，雖其又於八十七年七月二十六日再度毆傷告訴人，依其上開保證書所載
        內容，另參酌前後兩次傷害行為時間相隔年餘，尚難認被告丙○○先後二次
        傷害犯行係基於概括犯意而為，併此敘明。
（三）、又查，被告甲○○於八十七年十一月二十七日伴同被告丙○○、戊○○前與
        告訴人談判賠償事宜時，被告甲○○確有向告訴人恫稱：「不給錢要他全家
        死光光」等語，此據被告甲○○於本院調查時坦承不諱，復據被告戊○○於
        原審法院審理時供陳在卷（見原審卷八十九年十月二十六日審判筆錄），雖
        被告甲○○辯稱：係因一時之氣話云云（見本院九十年三月六日調查筆錄）
        ，惟查被告甲○○恫嚇後，告訴人當日即答應給付賠償金之事實，亦據被告
        戊○○供明在卷（見原審卷八十九年十月二十六日審判筆錄），足認被告甲○○當時所為之行為係臨時起意，以言詞表示加害告訴人之意思，使其產生
        畏懼心態，致告訴人答應簽立本票以賠償被告丙○○之父因購地所生損失，
        被告甲○○因一時氣憤，以脅迫之手段，使人行無義務之事，洵屬灼然，其
        前開辯解無非飾卸之詞而非可採，事證明確。
二、按刑法第三百零五條之恐嚇罪，係指單純以將來加害生命、身體、自由、名譽及
    財產之事，恐嚇他人致生危害於安全者而言，如對他人之生命、身體等，以實現
    之強暴脅迫手段加以危害要挾，使人行無義務之事，即應構成刑法第三百零四條
    之強制罪，而非同法第三百零五條之恐嚇安全罪（最高法院七十二年度台上字第
    五六一八號判決參照）。查被告丙○○以傷害強暴之方式，逼令告訴人賠償被告
    丙○○之父之購地損失未遂，核被告丙○○所為，係犯刑法第三百零四條第二項
    、第一項之強制未遂罪，被告丙○○於八十七年七月二十六日毆傷告訴人所為，
    犯刑法第二百七十七條第一項傷害罪。彼與莊煥潭之間，有犯意之連絡及行為之
    分單，均係共同正犯。被告丙○○所犯上開二罪間，有方法結果之牽連關係，為
    牽連犯，應從一重之傷害罪處斷。被告甲○○於八十七年十一月二十七日，至告
    訴人丁○○所營慈惠堂，以脅迫方式，逼令告訴人賠償損失，係犯刑法第三百零
    四條第二項、第一項之強制未遂罪。被告丙○○及甲○○雖均著手於強制使人行
    無義務之事，然告訴人簽發本票及在在和解書據上簽名之初，已報警逮捕被告等
    ，並無給付被告本票及和解書之意，顯均在未遂階段，皆應依刑法第二十六條前
    段規定減輕其刑。再查，被告丙○○有如事實欄所載之前科紀錄，此有本院被告
    全國前案紀錄表附卷可稽，其於五年以內再犯本件有期徒刑以上之罪，為累犯，
    應依刑法第四十七條之規定加重其刑，並先加後減之。
三、原判決以被告丙○○之傷害行為及被告甲○○之恫嚇所造成告訴人之心理恐懼，
    與被告戊○○自承參與此項土地糾紛洽談過程，因認渠等三人就強制罪犯行，具
    有犯意連絡及行為分擔，予以論罪科刑，及就本票三張之和解書據一紙喻知沒收
    ，固非無見。然被告甲○○所為之強制未遂犯行既係因其獨立之意思所為之，被
    告丙○○及被告戊○○（詳如後述）就被告甲○○所為之脅迫行為，並無何犯意
    連絡及分為之分擔，及扣案之被告等人使告訴人丁○○所簽發之本票三紙，和解
    書一份，告訴人並無交付被告等之意，尚均非屬於被告等人所有，爰不得宣告沒
    收如後述。被告丙○○、甲○○上訴否認犯罪雖均無可採，然公訴人上訴指摘被
    告丙○○量刑過輕為有理由，且原判決復有上開可議之處，應由本院將關於被告
    丙○○、被告甲○○部分撤銷改判。爰審酌被告丙○○為達逼迫告訴人解決土地
    買賣糾紛之目的，以傷害手段，脅迫丁○○簽發本票及和解書未遂，使其行無義
    務之事；被告甲○○係受託解決此一土地糾紛，為達其損害賠償之目的，始出此
    脅迫之方式，並參酌被告丙○○、甲○○二人均有如事實欄所載之犯罪前科，暨
    渠等犯罪動機、目的、脅迫及妨害自由之手段、對被害人心理及身體所受之危害
    及犯後之態度等一切情狀，分別量處如主文第二項、第三項所示之刑，甲○○部
    分並諭知易科罰金之折算標準。至扣案之被告等人使告訴人丁○○所簽發之本票
    三紙，和解書一份，告訴人並無交付被告等之意，尚均非屬於被告等人所有，爰
    不得宣告沒收，應予敘明。
乙、無罪部分
一、公訴意旨詳如起訴書（如附件）。
二、按犯罪事實應依證據認定之，無證據不得推定其犯罪事實；又不能證明被告犯罪
    者，應諭知無罪之判決；刑事訴訟法第一百五十四條、第三百零一條第一項分別
    定有明文。又犯罪事實之認定，應憑真實之證據，倘證據是否真實尚欠明確，自
    難以擬制推測之方法，為其判斷之基礎；而認定犯罪事實之證據係指足以認定被
    告確有犯罪行為之積極證據而言，該項證據自須適合於被告犯罪事實之認定，始
    得採為斷罪資料，最高法院五十三年著有臺上字第六五六號、二十九年上字第三
    一０五號判例。且刑事訴訟上證明之資料，無論其為直接或間接證據，均須達於
    通常一般之人均不致有所懷疑，而得確信其為真實之程度，始得據為有罪之認定
    ，若其關於被告是否犯罪之證明未能達此程度，而有合理懷疑之存在，致使無從
    形成有罪之確信，根據「罪證有疑，利於被告」之證據法則，即不得遽為不利被
    告之認定，亦有最高法院七十六年度臺上字第四九八六號判例可稽。其以情況證
    據（即間接證據）斷罪時，尤須基於該證據在直接關係上所可證明之他項情況事
    實，本乎推理作用足以確證被告有罪，方為合法，不得徒憑主觀上之推想，將一
    般經驗上有利被告之其他合理情況逕予排除，此觀諸最高法院三十二年上字第六
    七號自明。又告訴人之告訴，係以使被告受刑事追訴為目的，其指訴是否與事實
    相符，仍應調查其他證據，以資審認，必被害人所述被害情形，無瑕疵可擊，且
    就其他方面調查，與事實相符，始足據為有罪判決之基礎（最高法院五十二年臺
    上字第一三００號判例及八十一年度台上字第三五三九號判決意旨參照）。
三、經查：本件公訴人認被告戊○○涉有強制罪犯行，係以被告戊○○曾與上開其餘
    被告一同至告訴人丁○○所營慈惠堂向告訴人索取損失之賠償金，暨告訴人之指
    訴，並有驗傷單等在卷可稽為其主要論據。
四、訊據被告戊○○固坦承伊曾分別於八十七年十一月二十七日及同年十二月十日至
    告訴人丁○○所營慈惠堂洽談賠償金一事，惟堅決否認有何強制告訴人之犯行，
    辯稱：伊係受同案被告乙○○之所託，共同前往協商處理被告莊金鐘之父與告訴
    人丁○○間因土地糾紛之賠償事宜，沒有脅迫告訴人，案發當日是告訴人主動約
    伊過去，沒有脅迫他也沒有強迫他開立本票等語。
（一）、按刑法第三百零四條第一項規定以「脅迫」使人行無義務之事，其「脅迫」
        係指以言詞或舉動，顯示加害他人之意思他人，使其產生畏懼，而得加以威
        脅或逼迫而言；且按共同正犯之成立，除共同實施犯罪行為外，其就他人之
        行為負共犯之責者，以有意思聯絡為要件，若事前並未合謀，實施犯罪行為
        之際，又係出於他行為者獨立之意思，即不負共犯之責。
（二）、本件被告戊○○雖係受乙○○所託共同前往處理同案被告莊金鐘之父與告訴
        人丁○○間之土地糾紛賠償事宜，並參與此項賠償事宜之談判，然依告訴人
        於警訊所述，被告戊○○確實曾先後於八十七年十一月二十七日及同年十二
        月十日至告訴人所營慈惠堂討論給付損害賠償金一事，惟被告戊○○當時並
        未以言詞或舉動，顯示加害告訴人之意思，進而使告訴人產生畏懼等情。又
        被告甲○○雖向告訴人恫稱：「不給錢要他全家死光光。」（見偵查卷第三
        十一、第三十二頁筆錄）等語，及被告丙○○雖有強制之犯行，然查尚無任
        何積極確切之事證足資證明被告戊○○與同案被告甲○○出言恫嚇告訴人，
        或與被告丙○○間就強制罪犯行，具有犯意聯絡與行為分擔。自難僅憑被告
        戊○○與其餘被告共同前往告訴人處所參與洽談因土地糾紛所致損害賠償事
        宜之行為，即遽令其就同案被告之行為有公訴人所指犯行而應負共犯強制罪
        之刑責。
五、綜上所述，本件尚屬不能證明被告戊○○有何強制罪之犯行，原判決未就全案事
  證詳為審酌，認被告戊○○共同脅迫使人行無義務之事，處有期徒刑三月，如易
    科罰金，以三百元折算一日。容有未洽，公訴人上訴指摘原判決對被告戊○○有
    利部分為不當雖無理由，惟原判決對於被告戊○○部分既有前開可議之處，自應
    由本院將原判決關於被告戊○○部分撤銷，另為被告戊○○無罪之諭知。
貳、上訴駁回部分
一、公訴意旨詳如起訴書（如附件）。
二、按犯罪事實應依證據認定之，無證據不得推定其犯罪事實，刑事訴訟法第一百五
    十四條定有明文。又認定不利被告之事實，須依積極證據，苟積極證據不足為不
    利於被告事實之認定時，即應為有利於被告事實之認定，更不必有何有利之證據
    ，此有最高法院三十年上字第八一六號判例可資參照。本件公訴人認被告乙○○
    涉有強制罪犯行，係以被告乙○○曾偕同上開其餘被告一同至告訴人丁○○所營
    慈惠堂向告訴人索取損失之賠償金，暨告訴人之指訴，並有驗傷單等在卷可稽為
    其主要論據。訊據被告乙○○則堅決否認其事，辯稱：伊只是一同前往丁○○住
    處，但並未參與其事等語。經查，被告乙○○雖先後二次至告訴人所經營慈惠堂
    ，但均僅係至該處燒香拜拜，並未參與本件索取賠償金之談判，亦未對告訴人恐
    嚇等情，迭據告訴人於偵查、原審及本院審理時陳明在卷（見偵卷第九十一頁、
    原審卷八十九年十月十二日審判筆錄及本院九十年四月二十三日審判筆錄），核
    與同案被告甲○○所供：「徐只是去燒香，他沒有參與我們的事情。」等語及同
    案被告丙○○所供：「徐的確不知情。」等語相符（均見原審卷八十九年十月十
    二日審判筆錄），另觀全案卷證，亦乏積極證據可證被告乙○○就被告丙○○先
    前毆傷告訴人乙事係屬知情且有事先指示同案被告甲○○等對告訴人施加威嚇，
    自難僅憑被告乙○○共同前往告訴人住處之行為，即遽令其就同案被告之行為應
    負共犯罪責。此外復查無其他積極證據足認被告乙○○與其他被告間具有犯意聯
    絡或行為分擔情事，原判決就被告乙○○部分諭知無罪之判決，依法洵無違誤，
    檢察官就此部分上訴為無理由，應予駁回。
據上論斷，應依刑事訴訟法第三百六十九條第一項前段、第三百六十八條、第三百六
十四條、第二百九十九條第一項前段、第三百零一條第一項，刑法第二十八條、第二
百七十七條第一項、第三百零四條第二項、第一項、第二十六條前段、第五十五條、
第四十一條、第四十七條，罰金罰鍰提高標準條例第一條前段、第二條，判決如主文
。
本案經檢察官沈世箴到庭執行職務。
中      華      民      國     九十     年      四      月     三十     日
                              臺灣高等法院刑事第二十一庭
                                  審判長法  官  葉  騰  瑞
                                        法  官  黃  國  忠
                                        法  官  江  國  華
右正本證明與原本無異。
不得上訴。
                                        書記官  吳  碧  玲
中    華    民    國     九十     年        五      月        二        日
附錄：本案論罪科刑法條全文
刑法第二百七十七條第一項
傷害人之身體或健康者，處三年以下有期徒刑、拘役或一千元以下罰金。
犯前項之罪，因而致人於死者，處無期徒刑或七年以上有期徒刑，致重傷者，處三年
以上、十年以下有期徒刑。
刑法第三百零四條第二項、第一項
以強暴、脅迫使人行無義務之事或妨害人行使權利者，處三年以下有期徒刑、拘役或
三百元以下罰金。
前項之未遂犯罰之。


司法院資訊處製作；財團法人民間司法改革基金會備份。
